臺灣高等法院刑事判決
108年度交上易字第402號
上  訴  人  臺灣桃園地方檢察署檢察官
被      告  陳美瑄


上列上訴人因被告過失致死案件，不服臺灣桃園地方法院108年
度交易字第130號，中華民國108年7月1日第一審判決（起訴案號
：臺灣桃園地方檢察署107年度調偵字第1500號），提起上訴，
本院判決如下：
    主  文
原判決撤銷。
陳美瑄犯過失致人於死罪，處有期徒刑陸月，如易科罰金，以新
臺幣壹仟元折算壹日。
    事  實
一、陳美瑄於民國106年12月11日上午10時24分許，騎乘車牌號
    碼000-000號普通重型機車沿桃園市桃園區經國路（春日路
    往大興西路方向）行駛，行經桃園市○○區○○路00號前時，原
    應注意車前狀況，隨時採取必要之安全措施，以避免危險之
    發生，而依當時天候晴、日間自然光線、路面乾燥無缺陷、
    無障礙物、視距良好等情，並無不能注意之情形，竟疏未注
    意，貿然前行，適有陳游春子徒步穿越經國路（未從行人穿
    越道，而是以欲跨越中央分隔島之方式穿越），陳美瑄所騎
    乘前開機車之前車頭因而撞擊陳游春子，致陳游春子當場倒
    地，經送醫急救後，仍因顱底骨折併顱內出血、中樞神經休
    克，延至同年12月12日下午5時42分不治死亡。陳美瑄於肇
    事後，在有偵查犯罪職權之機關尚不知何人為肇事者前，向
    到場處理之員警承認駕車肇事之事實而自首接受裁判。
二、案經陳游春子之子女陳威丞、陳美旭告訴，暨臺灣桃園地方
    檢察署檢察官相驗後簽分偵查起訴。
    理  由
一、證據能力部分：
    本判決下列認定犯罪事實所憑被告以外之人於審判外所為之
    陳述（含書面供述），檢察官、被告於本院言詞辯論終結前
    均未聲明異議，本院審酌本案證據資料作成時之情況，核無
    違法取證或其他瑕疵，證據力亦無明顯過低之情形，且與待
    證事實具有關連性，認為以之作為證據為適當，依刑事訴訟
    法第159條之5規定，自均得作為證據。至非供述證據部分，
    檢察官、被告亦均不爭執證據能力，且均查無違反法定程序
    取得之情形，自亦有證據能力。
二、認定犯罪事實所憑之證據及理由：
  ㈠上揭過失致死之犯罪事實，業據被告於原審及本院審理時坦
    承不諱，且經告訴人陳威丞、陳美旭指訴在卷，並有被害人
    陳游春子之診斷證明書、道路交通事故現場圖、道路交通事
    故調查報告表（一）（二）、現場監視錄影畫面截圖照片9
    張、現場及車損照片9張、臺灣桃園地方檢察署相驗屍體證
    明書、檢驗報告書、相驗照片10張、原審勘驗現場監視錄影
    畫面之勘驗筆錄及截圖照片11張在卷可稽（相字卷第7、15
    、16至17、22至24、25至27、32、33至38、43至45頁，原審
    交易字卷第34至35、43至53頁）。
  ㈡按汽車行駛時，駕駛人應注意車前狀況及兩車並行之間隔，
    並隨時採取必要之安全措施，道路交通安全規則第94條第3
    項定有明文。故被告當時騎乘機車行經上開路段，自應注意
    車前狀況，隨時採取必要之安全措施，以避免危險之發生，
    詎其竟疏未注意而貿然前行，致其機車前車頭撞擊被害人而
    肇事，其有違上開規定駕車甚明。查肇事當時天候晴，日間
    自然光線，路面乾燥無缺陷，亦無障礙物，視距良好等情，
    業據卷附之道路交通事故調查報告表（一）載明，並無不能
    注意之情事，被告竟疏未注意依上開規定駕車，肇致本件車
    禍，於本件車禍之發生自應負過失之責。而被害人確因本件
    車禍死亡，業如前述，則與被告之過失行為間並有相當因果
    關係。雖本件車禍事故之發生，被害人行經中央劃分島路段
    ，未經由行人穿越道且未注意左右來車欲跨越劃分烏穿越道
    路，應為肇事主因，被告駕駛普通重型機車未注意車前狀況
    撞擊穿越道路之行人，為肇事次因，惟按過失致人於死罪，
    祇須行為人之過失與被害人之死亡有相當因果關係，即告成
    立，並不因被害人之與有過失而得以阻卻。被告既因其過失
    而致被害人死亡，縱被害人於本件車禍事故之發生與有過失
    ，被告仍不免於其過失致人於死罪之成立。本件車禍經桃園
    市政府車輛行車事故鑑定會鑑定及桃園市政府交通局覆議結
    果，亦同此肇責認定，有桃園市政府車輛行車事故鑑定會10
    7年4月18日桃交鑑字第0000000000號函附之鑑定意見書、桃
    園市政府交通局108年1月4日桃交運字第1070058910號函在
    卷可按（相字卷第48至50頁，調偵字卷第16頁）。至於檢察
    官雖主張：上開鑑定均未審究監視錄影畫面客觀上之時間得
    以推定被告於案發時行車時速至少為67.2公里，被害人根本
    無防免、閃避之可能，有所疏誤等語，而聲請再將本案送請
    學術機構鑑定被告與被害人間之肇責比例。惟查，本件車禍
    之發生，被告與被害人同有過失，至為顯然，被告應負上開
    過失致人於死罪責，洵屬明確，已如前述，應無再將本案送
    鑑定雙方肇責比例之必要，併予敘明。 
  ㈢綜上所述，被告前揭自白核與事實相符，堪以採信，本案事
    證明確，被告犯行洵堪認定。   
三、論罪及刑罰減輕之事由：
  ㈠按行為後法律有變更者，適用行為時之法律，但行為後之法
    律有利於行為人者，適用最有利之法律，刑法第2條第1項定
    有明文。被告行為後，刑法第276條業於108年5月29日修正
    公布，於同年5月31日生效，修正前刑法第276條第1項規定
    ：「因過失致人於死者，處2年以下有期徒刑、拘役或2 千
    元（銀元）以下罰金。」、同條第2項規定：「從事業務之
    人，因業務上之過失犯前項之罪者，處5年以下有期徒刑或
    拘役，得併科3千元（銀元）以下罰金。」修正後刑法第276
    條則規定：「因過失致人於死者，處5年以下有期徒刑、拘
    役或50萬元（新臺幣）以下罰金。」此次修正參採學說見解
    認從事業務之人因過失行為而造成之法益侵害未必較一般人
    為大，且對其課以較高注意義務，有違平等原則，又難以說
    明何以從事業務之人有較高之避免發生危險之期待，故除刪
    除修正前刑法第276條第2項關於業務過失致死規定，並提高
    同條第1項之法定刑，使法官得依具體個案違反注意義務之
    情節，量處適當之刑。茲經比較新、舊法律，修正後刑法第
    276條規定並無較有利於被告，依刑法第2條第1項前段規定
    ，自應適用被告行為時即修正前刑法第276條第1項規定。
  ㈡核被告所為，係犯修正前刑法第276條第1項之過失致人於死
    罪。
  ㈢查被告肇事後，留在現場等候前來處理之警員，而在有偵查
    犯罪職權之機關尚不知何人為肇事者前，即向前來處理之警
    員自首上情，有桃園市政府警察局桃園分局道路交通事故肇
    事人自首情形紀錄表在卷可按（相字卷第20頁），被告於犯
    罪未發覺之前即自首承認肇事，嗣並接受裁判，合於自首之
    要件，爰依刑法第62條前段規定減輕其刑。至於檢察官上訴
    雖指：被告均將過失推卸給已死亡之被害人，要難認定其有
    自首等語。然按刑法第62條所規定之自首，祇要犯罪行為人
    在其犯罪未發覺前，自行向該管公務員申告其犯罪事實，而
    接受裁判即為已足，至於對阻卻責任或阻卻違法之事由，有
    所主張或辯解，乃辯護權之行使，並不影響其自首之效力。
    此觀交通事故，於向到場處理之警察自首後，雖辯解其無過
    失，乃辯護權之行使，仍不失為自首自明（最高法院97年度
    台上字第3760號判決意旨參照）。本件被告雖曾於偵查、原
    審準備程序時否認過失責任，然揆諸前揭說明，被告就本案
    犯行仍成立自首，基於獎勵犯罪者悔過投誠之立法目的，爰
    依前揭規定減輕其刑，併此敘明。
四、撤銷改判之理由、科刑：
  ㈠原審審理結果，因認被告上開過失致人於死犯行之事證明確
    ，而予論罪科刑，固非無見。惟按科刑判決旨在實現刑罰權
    之分配正義，故法院對有罪被告之科刑判決，應符合罪刑相
    當之原則，使輕重得宜，罰當其罪，以契合社會之法律感情
    ，此所以刑法第57條明定科刑時應審酌一切情狀，尤應注意
    該條所列10款事項以為科刑輕重之標準。查：被告駕駛機車
    參與道路交通，自應小心謹慎以維自身及他人之安全，惟其
    竟疏於注意車前狀況而肇事，導致被害人死亡，造成告訴人
    等被害人家屬無從回復之哀傷痛苦，犯罪所生損害甚鉅，而
    其犯罪後迄今完全未賠償告訴人，尤以告訴人於本院審理時
    所表示願接受之賠償金額為新臺幣30萬元（本院卷第114頁
    ），當屬合理之請求，然被告仍不願意按上開金額和解賠償
    告訴人，衡酌其犯罪後至今未對告訴人深受之損害誠心加以
    彌補之犯罪後態度等上開情狀，量刑實不應輕縱，原審未慮
    及上情，僅量處被告有期徒刑5月之刑，失之過輕，揆諸前
    揭罪刑相當原則，應認原審裁量之刑度尚非允當，檢察官上
    訴指原判決量刑過輕，為有理由，應由本院將原判決撤銷改
    判。
  ㈡爰以行為人之責任為基礎，審酌被告騎乘機車疏未注意車前
    狀況，撞擊徒步穿越道路之被害人陳游春子致死，犯罪後於
    原審及本院審理中雖坦承過失致死犯行，但其犯行不僅侵害
    被害人之生命法益，更造成被害人家庭破碎，傷痛至深且鉅
    。考量被告前揭過失情節、過失程度，而被害人就本件車禍
    事故之發生亦有過失，再酌以前述被告迄今完全未賠償告訴
    人等被害人家屬，未對告訴人所受損害誠心加以彌補之犯罪
    後態度，兼衡其並無犯罪前科，自陳高中畢業之教育程度、
    家庭經濟狀況勉持（相字卷第8頁警詢筆錄），目前半工半
    讀，就讀在職進修專班，並從事餐飲業（本院卷第113、115
    頁）等一切情狀，量處如主文第2項所示之刑，並諭知易科
    罰金之折算標準。
據上論斷，應依刑事訴訟法第369條第1項前段、第364條、第299
條第1項前段，刑法第2條第1項前段、第62條前段、第41條第1項
前段，修正前刑法第276條第1項，刑法施行法第1條之1第1項、
第2項前段，判決如主文。
本案經檢察官林邵燁提起公訴，檢察官王晴怡提起上訴，檢察官
林黛利到庭執行職務。
中　　華　　民　　國　 109　　年　　3 　　月　　25　　日
                  刑事第七庭  審判長法　官  孫惠琳
                                    法　官  連雅婷
                                    法　官  戴嘉清
以上正本證明與原本無異。                                不得上訴。
　　　　　　　　　　　　　　　　　　書記官  高建華
中　　華　　民　　國　　109 　年　　3 　　月　　25　　日
附錄：本案論罪科刑法條全文
修正前中華民國刑法第276條
因過失致人於死者，處二年以下有期徒刑、拘役或二千元以下罰
金。
從事業務之人，因業務上之過失，犯前項之罪者，處五年以下有
期徒刑或拘役、得併科三千元以下罰金。